【裁判字號】    92,訴,464
【裁判日期】    921016
【裁判案由】    清償借款
【裁判全文】
臺灣彰化地方法院民事判決  九十二年度訴字第四六四號
    原      告    乙○○
    訴訟代理人    黃錦郎律師
    被      告    甲○○
    訴訟代理人    張奕群律師
右當事人間請求清償借款事件，本院於民國九十二年十月二日言詞辯論終結，判決如
左：
    主      文
被告應給付原告新台幣柒拾萬元，及自民國九十二年四月十三日起至清償日止，按年
息百分之五計算之利息。
訴訟費用由被告負擔。
本判決於原告以新臺幣貳拾萬仟元供擔保後得假執行，但被告如以新台幣柒拾萬
元為原告供擔保，得免為假執行。
    事      實
甲、原告方面：
一、聲明：除假執行擔保金額，及免為假執行部分外，如主文所示。
二、陳述：
（一）被告自民國（下同）八十三年三、四月間起，因與證人曾文郎等人共同經營訴
      外人世方塑膠股份有限公司及上億塑膠股份有限公司（下稱世方公司及上億公
      司），急需金錢投資及擴建工廠，乃陸續向原告借錢週轉。被告向原告取款之
      同時，通常會交付以世方公司或上億公司或其配偶即訴外人蔡淑姿為發票人之
      支票予原告，並約定票載發票日為借款後三個月，以作為清償方法。借貸之初
      ，被告尚能有借有還，惟自八十四年間起，被告有時會以資金調度不及，要求
      原告暫緩提示其所交付之支票，並更改票載發票日或簽發另一張支票換回原交
      付之支票。其後原告執有被告交付票號為0000000、0000000、
      發票日為八十四年十一月十日、八十四年十二月十五日、發票人均為訴外人蔡
      淑姿、票面金額均為新台幣（下同）三十萬元、付款人均為彰化市第六信用合
      作社伸港分社之支票二張，上開二張支票於屆期前並經被告更改發票日為八十
      五年一月十日、八十五年二月十五日。又被告為換回原先交付之支票，另交付
      原告票號為0000000、0000000、發票日分別為八十五年一月二
      日、八十五年一月六日；發票人均為世方公司、票面金額均為三十五萬元、付
      款人均為台中區中小企業銀行和美分行之支票二張。上開四張支票均已屆期，
      經原告提示後均不獲兌現，為此原告屢次催討，然被告始終置之不理。其中以
      訴外人蔡淑姿為發票人、票面金額共計六十萬元之二張支票，原告於取得執行
      名義後即聲請對蔡淑姿之薪水為強制執行，執行程序進行中，蔡淑姿已為一次
      清償，故本件借款中六十萬元之部分，已因蔡淑姿之清償而消滅。而另以世方
      公司為發票人；票面金額共計七十萬元之二張支票，被告於不獲兌現後，仍未
      為清償，故爰提起本訴訟，請求被告清償借款七十萬元及其利息。
（二）被告雖曾交付系爭四張支票以為本件借款之清償方法，惟兩造間並無以系爭四
      張支票之交付而消滅本件消費借貸關係之合意。按因清償債務而對於債權人負
      擔新債務者，除當事人另有意思表示外，若新債務不履行時，其舊債務仍不消
      滅，民法第三百二十條定有明文。本件借款之清償範圍，應視系爭四張支票之
      票據債務是否已因履行而消滅加以定之。經查：(1)以訴外人蔡淑姿為發票人；
      票面金額共計六十萬元之二張支票，如前所述，已因蔡淑姿為一次清償而消滅
      ，故本件借款中六十萬元之部分亦因之消滅；(2)而另以訴外人世方公司為發票
      人；票面金額共計七十萬元之二張支票債務，原告於取得執行名義後，雖曾聲
      請本院以八十八年度執字第八六八四號強制執行事件，對證人曾文郎在彰化市
      第六信用合作社及中國國際商業銀行之存款為執行，而收取金額有一萬三千七
      百零二元。惟依原告對曾文郎執行名義所載之債權內容為：「七十萬元及自八
      十五年一月二十日起至清償日止，按年息百分之六計算之利息。」原告因強制
      執行所取得之一萬三千七百零二元，僅足抵充四個月之利息，故本件借款中七
      十萬元之部分並未消滅，而原告對此請求清償，亦屬有理。
（三）對被告之抗辯，陳述如下：
１、原告於交付借款時，並未要求被告於所交付之支票背書，此乃因原告不諳法律及
    信任被告所致，自不能以此遽以主張系爭消費借貸關係不存在。
２、被告借款之動機係用於訴外人世方公司經營之用，固為原告所明知，惟衡諸一般
    社會事實，貸與人若不知悉借用人借款之用途及其計劃，怎敢貿然出借款項。故
    被告並不能以此之知悉，即認兩造之間並無任何借貸關係之存在。
３、被告所借之一百三十萬元，若真為訴外人世方公司所借，被告即可不用負責，既
    不必負責，被告又何必就其中六十萬元之部分，交付以訴外人蔡淑姿為發票人之
    支票，作為清償。
４、原告求償系爭一百三十萬元借款之初，固係先以票據關係，分別向訴外人蔡淑姿
    及曾文郎為追索，而未同時依消費借貸之法律關係向被告為求償。然此乃因原告
    不諳法律所致，另債權人如何行使其權利，債權人有選擇其行使權利之途徑及先
    後順序之自由，尚難以此認為原告亦自認兩造間消費借貸關係不存在。
５、本件被告於台灣彰化地方法院檢察署八十七年度偵字第三九七二號詐欺案件偵查
    中，就系爭一百三十萬元係其向原告借貸一事已坦承無訛，且被告當時亦未供稱
    該借款係以公司名義向原告借貸。另曾文郎於上開詐欺案件偵查中，亦證稱：「
    因公司要增資，乃跟被告商量請其向朋友借錢，他就跟乙○○（即原告）借錢等
    語。」，亦未提及被告係代表公司向被告借錢。凡此觀之，系爭借款之法律關係
    確係存在於兩造之間。
三、證據：提出支票及退票理由單、本院八十八年度執字第八六八四號執行命令各四
    份、購入外匯水單及手續費收入收據一份（以上均影本）等為證。
乙、被告方面：
一、聲明：
（一）原告之訴及假執行之聲請均駁回。
（二）如受不利判決，願供擔保請准宣告免為假執行。
二、陳述：
（一）系爭七十萬元借款之借用人應為世方公司，而非被告，蓋依經驗法則，如持第
      三人之票據借用款項，一定會由借款人背書以證明其間之債權債務關係。觀之
      原告所提出之系爭二張支票，其發票人均為世方公司，且被告並未於支票上背
      書，再加以證人曾文郎亦到庭證稱：「此三十五萬元之支票是要向原告借錢用
      的，我於支票上簽名是表示除了公司為發票人之外，我本人要擔任保證人。」
      故系爭七十萬元借款之借用人並非被告。又被告與證人曾文郎，均曾受教於原
      告，因此原告亦認識證人曾文郎，而被告出面向原告借錢時，亦說明係世方公
      司需資金週轉，故原告當知悉借用人是世方公司。如被告確實為借用人，為何
      原告不於系爭二張支票退票後，即向被告求償，卻於退票七年後才提起本訴訟
      。證人曾文郎於本院亦即明確表明借款人是世方公司，而非被告。
（二）被告於台灣彰化地方法院檢察署八十七年度偵字第三九七二號詐欺案件偵查中
      之陳述，主要均只是在說明由原告處取得之款項（前後總計一百三十萬元），
      確實用於世方公司及上億公司之經營，以證明並未對原告為詐欺行為而已，並
      非在陳述借款人為何人，僅上開款項為被告所經手而已，因此上開陳述並不足
      以證明借款人為被告。
三、證據：提出本院八十五年度執字第三四一八號債權憑證、支票存款印鑑卡各一份
    、訊問筆錄二份（以上均影本）等為證。並聲請訊問證人曾文郎，及調閱本院八
    十五年度員簡字第四五四號民事卷宗、本院八十八年度執字第八六八四號執行卷
    宗、本院八十五年度促字第四一七二號支付命令卷宗。
丙、本院依職權調閱台灣彰化地方法院檢察署八十七年度偵字第三九七二號偵查卷宗
    。
    理      由
一、本件原告主張：被告自八十三年三、四月間起，因與證人曾文郎等人共同經營世
    方公司及上億公司，急需金錢投資及擴建工廠，乃陸續向原告借錢週轉。被告向
    原告取款之同時，交付以世方公司或訴外人蔡淑姿為發票人之支票予原告，並約
    定票載發票日為借款後三個月，以作為清償方法。其後原告執有被告交付之系爭
    支票四張，其中以訴外人蔡淑姿為發票人；票面金額共計六十萬元之二張支票，
    已因訴外人蔡淑姿清償而消滅，而另以世方公司為發票人、票面金額共計七十萬
    元之二張支票，被告於不獲兌現後，仍未為清償，爰提起本訴訟，請求被告清償
    借款七十萬及其利息等語；被告則以：系爭七十萬元借款之借用人為世方公司，
    而非被告，此觀原告所提出之系爭二張支票，其發票人均為世方公司，且被告並
    未於支票上背書即明。再參以證人曾文郎於本院亦證明系爭七十萬元借款之借用
    人並非被告。且原告亦認識曾文郎，而被告出面向原告借錢時，亦說明係世方公
    司需資金週轉，故原告當知悉借用人是世方公司。再者，如被告確實為借用人，
    為何原告不於系爭二張支票退票後，即向被告求償，卻於退票七年後才提起本訴
    訟，被告並非系爭七十萬元借款之借用人，自不負清償債務之義務等語，資為抗
    辯。
二、經查，原告主張被告自八十三年三、四月間起，陸續向原告借款，金額合計共一
    百三十萬元，除訴外人蔡淑姿於本院八十五年度員簡字第四五四號給付票款民事
    案件中達成和解已清償其中六十萬元；原告以本院八十五年度促字第四一二七號
    支付命令為執行名義，對證人曾文郎強制執行（本院八十五年度執辛字第三四一
    八號；本院八十八年度執字第八六八四號）所得一千二百零九元、及美金三百九
    十五元（折合新台幣一萬二千四百九十三元），尚不足清償自八十五年一月二十
    日起計算之四個月利息（按年息百分之六計算，四個月利息為一萬四千元），仍
    欠七十萬元未獲清償等情，業據其提出支票及退票理由單、本院八十八年度執字
    第八六八四號執行命令各四份、購入外匯水單及手續費收入收據一份（以上均影
    本）等為證，並經本院調閱本院八十五年度員簡字第四五四號民事卷宗、本院八
    十八年度執字第八六八四號執行卷宗、本院八十五年度促字第四一七二號支付命
    令卷宗查明屬實。被告固以上詞置辯，然查：
（一）被告於原告告訴其涉嫌詐欺罪偵查中（台灣彰化地方法院檢察署八十七年度偵
      字第三九七二號）自承：（問：是否有向原告借款一百三十萬元）「我自八十
      三年起向原告借了一百三十萬元，借款原因是因為我要和朋友合夥開上億公司
      ，該公司是我與朋友在八十二年六月間成立的，當時該公司因需要錢週轉，我
      才向原告借錢，借來了一百三十萬元都是交給曾文郎處理，因曾文郎負責公司
      之經營，當時我有經過我太太蔡淑姿之同意開票，因現在公司經營的不好，故
      無法還錢」等語明確（見上開偵查卷宗第三十七頁），就系爭一百三十萬元係
      其向原告借貸一事已坦承無訛，且被告當時亦未稱該借款係以世方公司名義向
      原告借貸。
（二）證人曾文郎於上開詐欺案件偵查中亦證稱：「被告在上億公司有擔任股東，他
      是在發起設立時就加入的，被告在發起設立時出資四百萬元，上億公司是在八
      十三年六月中舉行股東說明會、七月募集股本、八月購置資產，因要買廠房及
      土地所以大家還要再增資，加上公司才開始成立業務並不太穩定，當初募集之
      資金又不足，故到八十三年十二月當時大家就又再增資，所以我就跟被告商量
      ，請他跟朋友借錢，他就跟原告借錢，然後就把前交給我投資於工廠之上，總
      共是一百三十萬元，除此之後，被告又向他大哥、姊夫及其他朋友與他妻子之
      不動產設定抵押向合庫借錢，陸續投資了約一千二百萬左右」等語明確（見上
      開偵查卷宗第四十二頁），足證被告係以自己名義於八十三年間向原告借貸系
      爭一百三十萬元，用於其投資上億公司之股款無疑（其中證人曾文郎所述上億
      公司成立期間，與被告所述固不相符，惟對於本件借款本旨不生影響），被告
      所辯：只是替世方公司出面向原告借錢，世方公司方為借用人云云，顯無足取
      。
（三）證人曾文郎於本院審理時固另證稱：系爭一百三十萬元借款是世方公司向原告
      借的，只是請被告向原告拿云云，然證人曾文郎於本院行準備程序時亦自承：
      沒有授權被告以其名義向外借款（見本院卷第四十三頁）。準此，證人曾文郎
      於本院之陳述已有矛盾。再參以本院審酌被告與證人曾文郎於上開刑事案件八
      十七年間偵查中，既已就系爭一百三十萬元係以自己名義向原告借貸，用於其
      投資上億公司之股款等情為明確一致之陳述，證人曾文郎亦不能提出公司之帳
      冊證明系爭一百三十萬元係世方公司所借，本院認證人曾文郎上開證言無非事
      後維護被告之詞，不足採信。此外，原告於交付借款時，有無要求被告於所交
      付之支票背書，僅係原告得否另行使票據追索權之別一問題，與被告是否為本
      件消費借貸關係借用人，毫無所涉；另原告何時對被告行使權利，請求給付本
      件借款，只要未逾民法第一百二十五條之時效期間，核均為其權利之正當行使
      ，均不足據為被告有利之認定，併此指明。
三、按因清償債務而對於債權人負擔新債務者，除當事人另有意思表示外，若新債務
    不履行時，其舊債務仍不消滅，民法第三百二十條定有明文。再按上訴人將第三
    人所簽發之支票依背書交付與被上訴人，並未將被上訴人持有之借據收回或塗銷
    ，顯係以負擔票據債務為使被上訴人受清償之方法，票據債務既未因履行而消滅
    ，則兩造間原有之消費借貸債務，自屬存在，最高法院四十八年度台上字第一二
    ○八號著有判例，可資參照。被告既未舉證證明兩造間就系爭一百三十萬元借款
    ，有以上開四張支票之交付而消滅本件消費借貸關係之合意，即顯係以負擔票據
    債務為使原告受清償之方法，上開票據債務既未因履行而消滅，則兩造間原有之
    消費借貸債務仍屬存在。經查，系爭一百三十萬元借款，除訴外人蔡淑姿於本院
    八十五年度員簡字第四五四號給付票款民事案件中達成和解已清償其中六十萬元
    ；原告以本院八十五年促字第第四一二七號支付命令為執行名義，對證人曾文郎
    強制執行（本院八十五年度執辛字第三四一八號；本院八十八年度執字第八六八
    四號）所得一千二百零九元、及美金三百九十五元（折合新台幣一萬二千四百九
    十三元），尚不足清償自八十五年一月二十日起計算之四個月利息（按年息百分
    之六計算，四個月利息為一萬四千元），仍欠七十萬元未獲清償等情，既如前述
    。從而原告據以提起本訴請求被告應給付原告七十萬元，及自支付命令送達之翌
    日（即九十二年四月十三日）起至清償日止，按年息百分之五計算之利息，即無
    不合，應予准許。
四、兩造分別陳明願供擔保聲請宣告假執行，或免為假執行，經核均無不合，爰分別
    酌定相當擔保金額准許之。
五、結論：原告之訴為有理由，並依民事訴訟法第七十八條、第三百九十條第二項、
    第三百九十二條第二項，判決如主文。
中      華      民      國    九十二    年      十      月    十六      日
                                        民事第一庭
~B審判長法官  林金灶
~B      法官  陳瑞水
~B      法官  王昌鑫
右為正本係照原本作成。
如對本判決上訴，應於判決送達後二十日內向本院提出上訴狀。
~B法院書記官  張俞文
中      華      民      國    九十二    年      十      月    十六      日


司法院資訊處製作；財團法人民間司法改革基金會備份。
